ACORDAO-COMPLETO-2401163

ACÓRDÃO 682/2020 ATA 9/2020 - PLENÁRIO

VISTOS, relatados e discutidos estes autos Representação formulada pela empresa RCR Telecom que versa sobre possíveis irregularidades no Pregão Eletrônico para Registro de Preços 94/2019,
ACORDAM os Ministros do Tribunal de Contas da União, reunidos em Sessão Plenária, diante das razões expostas pelo Relator, em:
9.1. conhecer da representação, satisfeitos os requisitos de admissibilidade constantes no art. 113, § 1º, da Lei 8.666/1993, c/c os arts. 235 e 237, VII, do Regimento Interno deste Tribunal, e no art. 103, § 1º, da Resolução - TCU 259/2014;
9.2. considerar, no mérito, a presente representação improcedente;
9.3. considerar prejudicada a medida cautelar pleiteada;;
9.4. informar ao Grupamento de Apoio de São José dos Campos – Comando da Aeronáutica – Ministério da Defesa e ao representante que o conteúdo desta deliberação poderá ser consultado no endereço www.tcu.gov.br/acordaos; e
9.5. comunicar à representante acerca do teor desta decisão; 
9.6. arquivar os presentes autos, nos termos do art. 250, I, c/c art. 169, III, do Regimento Interno deste Tribunal.

Representação sobre possíveis irregularidades em pregão eletrônico para contratação de serviços de instalação da infraestrutura de redes de dados do GAP-SJ.

Grupamento de Apoio de São José dos Campos - Comando da Aeronáutica - Ministério da Defesa

3. Representante: RCR Telecom (CNPJ 14.407.220/0001-49)

13.1. Ministros presentes: José Mucio Monteiro (Presidente), Walton Alencar Rodrigues, Benjamin Zymler, Augusto Nardes, Aroldo Cedraz, Raimundo Carreiro (Relator), Ana Arraes, Bruno Dantas e Vital do Rêgo.
13.2. Ministros-Substitutos presentes: André Luís de Carvalho e Weder de Oliveira.

RAIMUNDO CARREIRO

Trata-se de representação, com pedido de medida cautelar, formulada pela empresa RCR Telecom (CNPJ 14.407.220/0001-49) , a qual versa sobre possíveis irregularidades no Pregão Eletrônico para Registro de Preços 94/2019, conduzido pelo Grupamento de Apoio de São José dos Campos – Comando da Aeronáutica – Ministério da Defesa.
.
2.	O objeto do certame é o Registro de Preços para contratação de serviços de instalação da infraestrutura de redes de dados do GAP-SJ, de acordo com condições, quantidades e exigências consignadas no instrumento convocatório e seus anexos (peça 3, p. 1) . A ata de Registro de Preços terá vigência de 12 meses a partir da sua publicação (peça 5, p. 2) .
3.	Feita essa breve introdução, transcrevo trecho da instrução de peça 10, chancelada pelo representante da subunidade e pela titular da Secretaria de Controle Externo de Aquisições Logísticas (Selog) (peças 11 e 12) :
“[...]
	Fase do Certame

	Em consulta realizada ao portal de compras governamentais em 19/2/2020, constata-se que o pregão foi suspenso, em 13/2/2020, para a análise de impugnação e pedidos de esclarecimentos (peça 7) , sem qualquer menção à data provável da sessão pública. 

	B. Alegações do Representante 

	1.	O representante alega, em suma, que os requisitos de habilitação técnica previstos nos subitens 9.10.6, 9.10.7 e 9.10.8 comprometem a competitividade da licitação e afrontam o princípio da legalidade (peça 1, p. 3) , ressaltando que a exigência relacionada à comprovação de experiência anterior com quantidade mínima limita a participação de empresas interessadas,  alijando da disputa as sociedades empresariais que não tenham condições de comprovar a execução anterior de fornecimento e instalação nas quantidades especificadas (peça 1, p. 7) . 
2.	Alega que a regra extrapola o entendimento do TCU, que admite a inserção de exigência de quantitativos mínimos em atestados de comprovação da capacidade técnico-operacional somente quando demonstrada sua adequação e pertinência em relação ao objeto da licitação e, desde que, indispensáveis ao cumprimento das obrigações, o que, em seu entendimento, não se verificaria na licitação em exame (peça 1, p. 8) . 
3.	Ao final, requer a suspensão liminar do certame até a decisão final do TCU, a procedência do pedido para que seja determinada a reforma do edital no item relativo à exigência de comprovação de capacidade técnica, especificamente nos itens 9.10.6, 9.10.7 e 9.10.8, e a republicação do edital devidamente ajustado (peça 1, p. 9-10) . 

	C. Exame de Admissibilidade

	Legitimidade do Autor

	O representante possui legitimidade para representar ao Tribunal?
 (Fundamento: art. 113, § 1º, da Lei 8.666/1993, c/c o art. 237 do Regimento Interno/TCU) 
	Sim

	Redação em Linguagem Compreensível

	A representação está redigida em linguagem clara e objetiva, contém nome legível, qualificação e endereço do representante?
 (Fundamento: art. 235 do Regimento Interno/TCU) 
	Sim

	Indício Concernente à Irregularidade ou Ilegalidade

	A representação encontra-se acompanhada do indício concernente à irregularidade ou ilegalidade apontada pelo autor?
 (Fundamento: art. 235 do Regimento Interno/TCU) 
	Sim

	Competência do TCU

	A representação trata de matéria de competência do TCU?
 (Fundamento: art. 235 do Regimento Interno/TCU) 
	Sim

	Interesse Público

	Os argumentos do autor indicam a possibilidade de existência de interesse público, caso restem comprovadas as supostas irregularidades apontadas na peça inicial.
 (Fundamento: art. 103, § 1º, da Resolução - TCU 259/2014) 
	Sim

	Análise quanto ao interesse público: Confirmadas as alegações do representante, restará configurada restrição indevida à competição

	Conclusão quanto ao Exame de Admissibilidade

	4.	Presentes todos os requisitos de admissibilidade constantes no art. 113, § 1º, da Lei 8.666/1993, c/c os arts. 235 e 237, VII, do Regimento Interno/TCU, e no art. 103, § 1º, da Resolução - TCU 259/2014, a representação deve ser conhecida.

	D. Medida Cautelar – Avaliação dos Pressupostos

	Perigo da Demora

	Há decisão judicial ou administrativa, sem especificação de prazo, para suspender o andamento do processo licitatório ou a contratação?
	Sim

	No caso de contratações decorrentes de Registro de Preços:
	A ata de registro de preços decorrente do certame já foi assinada?
	Não

		O contrato decorrente da ata de registro de preços (que, porventura, seja objeto da representação/denúncia) já foi assinado?
	Não

		A ata de registro de preços decorrente do certame ainda possui saldo que permita novas contratações pelo órgão gerenciador ou por eventuais adesões?
	Não há informação

	Análise:

	5.	Está afastado o pressuposto do perigo da demora uma vez que o pregão se encontra suspenso, sem previsão, até a presente data, de realização da sessão pública (peça 7) . 

	Perigo da Demora Reverso

	O serviço/bem é essencial ao funcionamento das atividades do órgão/entidade?
	Sim

	O órgão ou entidade está coberto contratualmente pelo serviço com razoável vigência (há a possibilidade de voltar a fase ou refazer o certame, a depender da consequência da concessão de cautelar no caso concreto) ou admite prorrogação excepcional?
	Não há informação

	Caso haja a possibilidade de manutenção do contrato com a atual prestadora dos serviços, as condições dessa contratação seriam melhores (menor preço e atendimento satisfatório) que o que se está em vias de contratar?
	Não há informação

	Análise:

	6.	Não há como concluir acerca da presença do pressuposto, uma vez que não há informações, nos autos, quanto a existência de contrato vigente com o mesmo objeto. 

	Plausibilidade Jurídica

	O órgão/entidade está sujeito aos normativos supostamente infringidos?
	Sim

	Há plausibilidade nas alegações do representante?
	Sim

	Há indício de sobrepreço ou superfaturamento?
	Não

	Há grave risco de lesão ao erário, inexecução ou execução insatisfatória do objeto?
	Não

	Análise quanto à plausibilidade jurídica e quanto à necessidade de adoção de medida cautelar:

	7.	A representante se insurge quanto aos itens do edital que exigem, como comprovação da capacidade técnico-operacional, o fornecimento e a instalação em serviços anteriores, de onze mil metros de cabeamento estruturado com cabo UTP categoria 6 (subitem 9.10.7) e 350 pontos de rede lógica ou tomadas RJ-45 categoria 6 (subitem 9.10.8) .  
8.	A Lei 10.520/2002 não relaciona os critérios de que deveriam ser utilizados para a aferição da capacidade técnica das licitantes, ao contrário da Lei 8.666/1993, que, em seu art. 30, impõe limites à Administração Pública quanto aos documentos a serem exigidos das licitantes, para fins de comprovação de sua aptidão técnica para a execução do serviço pretendido, de modo a permitir a participação do maior número possível de empresas interessadas.  
9.	A não inserção de regras indevidamente restritivas, de fato, é uma preocupação legítima do gestor público, na defesa do princípio da isonomia e da ampla competitividade do procedimento. Todavia, a adoção de medidas destinadas a garantir a boa e regular execução dos contratos a serem celebrados, a exemplo da exigência de demonstração de experiência anterior na execução de objetos similares, se mostra igualmente necessária. 
10.	Acerca da definição dos requisitos de comprovação da aptidão técnico-financeira das licitantes, vale a pena mencionar a Súmula TCU 263, que considera legal a exigência de comprovação da execução de quantitativos mínimos em obras ou serviços com características semelhantes, desde que guarde proporção com a dimensão e a complexidade do objeto a ser executado e seja limitada, simultaneamente, às parcelas de maior relevância e valor significativo do objeto a ser contratado. 
11.	Ainda de acordo com esta Corte de Contas, em julgado recente da relatoria do Ministro Bruno Dantas (Acórdão 2696/2019-TCU-Primeira Câmara) , somente seria irregular a exigência de atestado de capacidade técnica com quantitativo mínimo superior a 50% do quantitativo de bens e serviços que se pretende contratar, exceto se houver justificativa técnica plausível.
12.	No caso concreto, busca-se o fornecimento e a instalação de 45.750 metros de cabo U/UTP – CM Categoria 6 e 1.400 unidades de conectores RJ45 (itens 1 e 2 do Grupo 1 do Termo de Referência) (peça 4, p. 1) , tendo sido exigido, a título de comprovação de aptidão técnica, o fornecimento anterior de onze mil metros de cabeamento e 350 pontos de rede lógica (itens 9.10.7 e 9.10.8 do edital) - (peça 3, p. 13) , quantitativos inferiores a 50%  da quantidade que se pretende contratar, regra que guarda consonância com a jurisprudência do TCU. 
13.	A observância do entendimento do TCU acerca da matéria foi, inclusive, citada pelo pregoeiro, em resposta à impugnação apresentada pela licitante Netclear (peça 8) .
14.	Conclui-se, assim, pela inexistência da plausibilidade jurídica, bem como pela ausência do pressuposto do perigo da demora, configurada na suspensão do pregão (item 5 da instrução) , razões que ensejam o indeferimento da medida cautelar pleiteada. 
15.	Quanto ao mérito, entende-se que a presente representação deve ser considerada improcedente, tendo em vista as considerações feitas ao longo desta instrução.  

	E. Impacto dos Encaminhamentos Propostos

	Haverá impacto relevante no órgão e/ou na sociedade, decorrente dos encaminhamentos propostos?
	Não

	F. Pedido de Ingresso aos Autos e de Sustentação Oral

	Há pedido de ingresso aos autos?
	Não

	Há pedido de sustentação oral?
	Não

	G. Processos Conexos e Apensos

	Há processos conexos noticiando possíveis irregularidades na contratação ora em análise?
	Não

	Há processos apensos?
	Não

	H. Proposta de Encaminhamento

	16.	Em virtude do exposto, propõe-se:
16.1.	conhecer da representação, satisfeitos os requisitos de admissibilidade constantes no art. 113, § 1º, da Lei 8.666/1993, c/c os arts. 235 e 237, VII, do Regimento Interno deste Tribunal, e no art. 103, § 1º, da Resolução - TCU 259/2014;
16.2.	no mérito, considerar a presente representação improcedente;
16.3.	indeferir o pedido de concessão de medida cautelar formulado pelo representante, tendo em vista a inexistência dos elementos necessários para sua adoção;
16.4.	informar ao Grupamento de Apoio de São José dos Campos – Comando da Aeronáutica – Ministério da Defesa e ao representante que o conteúdo da deliberação que vier a ser proferida poderá ser consultado no endereço www.tcu.gov.br/acordaos; e
16.4.	comunicar ao representante a decisão que vier a ser prolatada; e
16.5.	arquivar os presentes autos, nos termos do art. 250, I, c/c art. 169, III, do Regimento Interno deste Tribunal.”

            É o Relatório.

não há

Não atuou

REPRESENTAÇÃO. POSSÍVEIS IRREGULARIDADES EM PREGÃO ELETRÔNICO. CONHECIMENTO. IMPROCEDÊNCIA. MEDIDA CAUTELAR PREJUDICADA. COMUNICAÇÕES. ARQUIVAMENTO.

REPRESENTAÇÃO (REPR)

Preliminarmente, a representação deve ser conhecida por preencher os requisitos de admissibilidade aplicáveis à espécie.
2.	Trata-se de representação, com pedido de medida cautelar, formulada pela empresa RCR Telecom (CNPJ 14.407.220/0001-49) , a qual versa sobre possíveis irregularidades no Pregão Eletrônico para Registro de Preços 94/2019, conduzido pelo Grupamento de Apoio de São José dos Campos – Comando da Aeronáutica – Ministério da Defesa
3.	O objeto do certame é o Registro de Preços para contratação de serviços de instalação da infraestrutura de redes de dados do GAP-SJ, de acordo com condições, quantidades e exigências consignadas no instrumento convocatório e seus anexos. A ata de Registro de Preços terá vigência de 12 meses a partir da sua publicação.
4.	A representante alega, em síntese, que os requisitos de habilitação técnica previstos nos subitens 9.10.6, 9.10.7 e 9.10.8 comprometem a competitividade da licitação e afrontam o princípio da legalidade.  
5.	Argumenta a representante que exigir comprovação de experiência anterior com quantidade mínima afasta do certame as empresas que não tenham condições de comprovar a execução anterior de fornecimento e instalação nas quantidades especificadas. 
6.	Tal exigência não estaria em harmonia com o entendimento do TCU no sentido de que seria permitida a exigência de quantitativos mínimos em atestados de comprovação da capacidade técnico-operacional, demonstrada sua adequação e pertinência em relação ao objeto da licitação e, desde que, indispensáveis ao cumprimento das obrigações. 
7.	A representante pede, ao final, a suspensão liminar do certame até a decisão final do TCU, a procedência do pedido para que seja determinada a reforma do edital no item relativo à exigência de comprovação de capacidade técnica, especificamente nos itens 9.10.6, 9.10.7 e 9.10.8, e a republicação do edital devidamente ajustado.
***
8.	Em razão de estar o presente processo em condições de apreciação de mérito, a medida cautelar pleiteada pela representante queda-se prejudicada.
	
9.	Quanto ao mérito, acolho, no essencial, as análises e conclusões da Selog, para considerar a presente representação improcedente.
10.	O instrumento convocatório em questão prevê o fornecimento e a instalação de 45.750 metros de cabo U/UTP – CM Categoria 6 e 1.400 unidades de conectores RJ45 (itens 1 e 2 do Grupo 1 do Termo de Referência) A exigência editalícia para a comprovação de aptidão técnica, o fornecimento anterior de onze mil metros de cabeamento e 350 pontos de rede lógica,  quantitativos esses bem inferiores à quantidade a ser contrata.
11.	Assim sendo, a alegação da representante não pode prosperar, pois resta demonstrado que a exigência prevista no edital do Pregão Eletrônico para Registro de Preços 94/2019 é aderente à jurisprudência do TCU.
             Em face do exposto, Voto por que seja adotado o Acórdão que ora submeto ao escrutínio do Colegiado.
TCU, Sala das Sessões Ministro Luciano Brandão Alves de Souza, em 25 de março de 2020.
RAIMUNDO CARREIRO 
Relator